---
title: "Exercices chapitre 1"
output: html_notebook
---
# Chapitre 1

```{r}
library(tidyverse)
library(lmtest)
library(tseries)
df1 <- read.csv("data1.csv",dec = ",")
```

### Q1
```{r}
fit1.1 <- lm(GVA ~ Labor_prod + Business_br, data = df1)
fit1.1 |> summary()
```
Ce modèle est le modèle retenu. Le taux de naissance des entreprises n'est pas significatif dans le premier modèle et le $R²_a$ du second modèle est sensiblement plus élevé.
Ce modèle permet d'expliquer environ 89% des variations observées dans le GVA.
```{r}
fit1.2 <- lm(GVA ~ Labor_prod, data = df1)
fit1.2 |> summary()
```

```{r}
fit1.3 <- lm(GVA ~ Business_br, data = df1)
fit1.3 |> summary()
```

```{r}
fit1.4 <- lm(Labor_prod ~ Business_br, data = df1)

df1 |>
  #select(Business_br, Labor_prod) |> 
  ggplot(aes(x = Business_br, y = Labor_prod)) +
  geom_point() +
  geom_smooth(method = "lm", se = FALSE)

fit1.4 |> summary()
  
```
? Patern géographique ?
```{r}
fit1.1 |> 
  ggplot(aes(x = .fitted, y = .resid, label = df1$Region)) +
  geom_point() +
  geom_hline(yintercept = 0) +
  geom_text(hjust=0, vjust=0)
```

Le test de Breusch-Pagan ne permet pas de rejeter l'hypothèse nulle d'homoscédasticité.

Le test de Jarque-Bera ne permet pas de rejeter l'hypothèse nulle de normalisé des résidus.
```{r}
fit1.1 |> bptest()
fit1.1$residuals |> jarque.bera.test()
```


# Chapitre 2

```{r}
library(spdep)
```



